【裁判字號】    98,上易,5
【裁判日期】    980123
【裁判案由】    家暴傷害
【裁判全文】
臺灣高等法院刑事判決                   98年度上易字第5號
上  訴  人  臺灣宜蘭地方法院檢察署檢察官
被      告  甲○○
上  訴  人
即  被  告  乙○○
上列上訴人因被告等家暴傷害案件，不服臺灣宜蘭地方法院97年
度易字第 394號，中華民國97年11月19日第一審判決（起訴案號
：臺灣宜蘭地方法院檢察署97年度偵字第2162號），提起上訴，
本院判決如下：
    主  文
上訴駁回。
    事  實
一、甲○○、乙○○2人為堂兄弟關係，為家庭暴力防治法第3條
    第4款所規定之家庭成員關係。於民國（下同）97年4月20日
    上午 8時30分許，甲○○因不滿其兄丙○○同意其叔叔李英
    漢翻修宜蘭縣礁溪鄉○○路148巷3號房屋，憤而前往該址理
    論。於該處所前與丙○○、乙○○發生爭執，甲○○欲毆打
    丙○○之際，為在旁之乙○○上前阻止，甲○○、乙○○ 2
    人基於互毆之傷害犯意，而相互拉扯，進而數度跌倒在地。
    甲○○因此受有左膝髕骨骨折、頸部勒傷之傷害，乙○○則
    受有雙手挫傷、膝挫傷等傷害。
二、案經甲○○、乙○○訴由宜蘭縣政府警察局礁溪分局報請臺
    灣宜蘭地方法院檢察署檢察官偵查起訴。
    理  由
壹、程序部分：被告甲○○部分：按被告以外之人於審判外之言
    詞或書面陳述，除法律有規定者外，不得作為證據，刑事訴
    訟法第159條第1項定有明文。本件關於被告甲○○部分，就
    證人乙○○、李銘章、丙○○、藍三郎於警詢中關於被告甲○○之陳述，均係被告甲○○以外之人於審判外之言詞陳述
    ，為傳聞證據，且被告甲○○於原審之辯護人就上開供述之
    證據能力於原審準備及審理程序中均提出爭執，復查無得例
    外取得證據能力之法律依據，應認無證據能力，不得採為認
    定被告有罪之證據。
貳、實體部分：
一、訊據(一)被告甲○○固坦承於97年 4月20日上午返回宜蘭縣礁
    溪鄉○○路148巷3號住處時，因見該房屋業遭翻修，而與其
    叔叔李阿漢、兄丙○○發生爭執等情不諱，惟矢口否認有毆
    打被告乙○○犯行，並辯稱：那天回老家祭拜，看到老家已
    經動工好，伊找村長藍三郎過來，叔叔李阿漢出來並且大聲
    罵伊，而且丙○○要打伊，伊只有用手揮開，乙○○從後面
    不知道用很硬的東西架住伊的脖子，伊要拉乙○○的手，但
    是拉不開，伊跌倒在地云云；(二)被告乙○○固坦承當日因房
    屋翻修問題與被告甲○○發生爭執，並於被告甲○○與丙○○之爭執過程中，以手架住被告甲○○脖子等情不諱，惟矢
    口否認有傷害被告甲○○犯行，並辯稱：堂哥甲○○回來祖
    厝那邊，伊那時候出來，甲○○問房子為什麼會變成那樣，
    但是房子因為之前破舊十幾年，甲○○都沒有整修，房子有
    牆壁共用，牆壁也有毀損，經由丙○○同意翻修，甲○○要
    他們回復原狀，後來村長藍三郎騎摩托車過來，丙○○出來
    說是他允許重建，甲○○就衝出去要打丙○○，因為丙○○
    是殘障人士，伊看不下去，就從側面用手架住甲○○的脖子
    支開，2 個人因為天雨路滑，就雙雙滑倒受傷云云。
二、經查：
  (一)被告甲○○前於97年4月20日上午8時30分許，因返回宜蘭縣
    礁溪鄉○○路148巷3號住處時，見該屋業遭翻修，而與其兄
    丙○○、被告乙○○發生爭執等情，業據被告甲○○、乙○○ 2人自承在卷。復據證人即被告乙○○之兄李銘章於原審
    審理證稱：當天早上 7點多乙○○到田裡面吐痰，之後聽到
    有人大小聲，伊就出來，看到甲○○、乙○○大小聲，伊問
    甲○○什麼事情，甲○○說房子是誰修的，伊說修房子詢問
    過丙○○，及對甲○○說房子壞十年都不修，造成伊的房子
    牆壁倒塌，甲○○跟伊說房子上面的洞是要讓污穢的氣跑出
    去，甲○○要伊把修好的房屋屋頂拆掉，伊說要拆你自己去
    拆，丙○○從屋裡出來，對甲○○說你拆看看，丙○○與甲○○言語爭執等語（見原審卷第 127頁），及證人即大忠村
    村長藍三郎於原審審理中證稱：甲○○打電話通知伊到現場
    ，甲○○說房子被人家修好了，他感覺被人家侵占，叫伊去
    現場看，伊到的時候，甲○○跟伊說房子被侵占，說的地點
    是在屋子前面的廣場，當時有乙○○、丙○○、李阿漢、李
    銘章在場，只是在講話，說房子隨便被人家修，因為丙○○
    有講甲○○鴨霸，甲○○、丙○○ 2個人就吵起來等語（見
    原審卷第121、125頁）。堪認當日爭執之主因，確係被告甲○○不滿在未經其同意之情形下，其兄丙○○同意李阿漢翻
    修房屋，憤而前往上開處所理論爭執等情無訛。
  (二)而當日於爭執之過程中，被告甲○○、乙○○ 2人衝突情形
    ，證人藍三郎於原審審理中證稱：甲○○朝丙○○走過去，
    手握拳舉起來要打丙○○，有要揮的動作，但還沒有打到，
    乙○○就趕過去了，乙○○要拉甲○○，結果甲○○、乙○○2個人就相互抱住，2個人就跌倒，在地上拉來拉去，爬起
    來之後，2 個人還在拉扯，跌倒2、3次，當時乙○○手上並
    無拿任何物品，2人相互拉扯的時間有1分鐘，是衝突完後，
    甲○○說腳很痛，叫伊開車載他，但伊不會開車，甲○○就
    自己開車走了等語（見原審卷第122─125頁）。依在場證人
    藍三郎之證述，雙方於爭執之過程中，被告甲○○握拳作勢
    要打丙○○之際，被告乙○○即上前與被告甲○○發生拉扯
    之肢體衝突，雙方並數度跌倒在地等情。再於衝突過後，被
    告甲○○受有左膝髕骨骨折、頸部勒傷之傷害，被告乙○○
    則受有雙手挫傷、膝挫傷等傷害，亦有該 2人提出之國立陽
    明大學附設醫院診斷證明書在卷可稽（見警卷第22、23頁）
    。雖被告甲○○一再指訴被告乙○○係以不詳之鐵線類器物
    自其後方緊勒脖子，並提出其受傷照片為證（見偵查卷第10
    頁），依該照片所示，被告甲○○脖子處受有一長形劃傷。
    惟證人藍三郎證述當日並無目睹被告乙○○手持任何器具，
    加以當日衝突過後李銘章所攝照片所示（見原審卷第60─70
    頁），被告乙○○左手腕戴有金屬錶帶之手錶，則被告甲○○脖子處所受傷害，應係於衝突過程中，遭被告乙○○手錶
    錶帶劃傷所致。
  (三)被告甲○○辯稱當時因遭被告乙○○攻擊，欲極力掙脫被告
    乙○○，致被告乙○○受有傷害，核屬正當防衛之行為。惟
    按刑法上正當防衛之成立，以具現在不法之侵害，並出於防
    衛意思為前提。本件被告甲○○、乙○○ 2人雖係於互相拉
    扯過程中各受有傷害，但衡之一般社會經驗法則，互毆係屬
    互為攻擊之傷害行為，縱令一方先行出手，而還擊之一方在
    客觀上茍非單純對於現在不法之侵害為必要排除之反擊行為
    ，因其本即有傷害之犯意存在，則對其互為攻擊之還手反擊
    行為，自無主張正當防衛權之餘地。本件被告甲○○、乙○○於衝突前已互有爭執，詎被告甲○○握拳作勢要毆打丙○○之際，為被告乙○○上前阻止，顯見被告甲○○於行為之
    初，即有傷害他人之犯意，再被告甲○○、乙○○ 2人於拉
    扯之過程中，數度跌倒在地猶未罷休，足見被告甲○○傷害
    被告乙○○之行為，顯非出於防衛之意，而與正當防衛之構
    成要件有間。
三、綜上所述，被告甲○○、乙○○所辯均非可採，其等犯行均
    堪認定，應予依法論科。
四、核被告甲○○、乙○○ 2人所為，均係犯刑法第277條第1項
    之傷害罪。被告甲○○、乙○○為堂兄弟關係，為家庭暴力
    防治法第3條第4款所定之家庭成員關係，被告甲○○、乙○○上開傷害罪名，亦屬家庭暴力防治法第2條第2款所稱之家
    庭暴力罪。
五、原審以被告等犯罪事證明確，適用刑法第277條第1項、第41
    條第 1項前段，刑法施行法第1條之1第1項、第2項前段，並
    審酌本件糾紛之起源係因被告甲○○不滿他人修繕房屋，而
    引致本件爭端，再於爭執之過程中，欲毆打其兄丙○○，致
    被告乙○○上前阻止，進而互相傷害對方，依其 2人犯罪之
    動機、目的、手段、各人所受傷害之程度，分別就被告甲○○量處有期徒刑2月，被告乙○○量處有期徒刑3月，並均諭
    知易科罰金之折算標準。經核其認事用法並無違誤，量刑亦
    屬妥適。檢察官上訴以被告甲○○上開有罪部分，原審量刑
    太輕為由；被告乙○○先否認犯罪，再以量刑太重為由，均
    指摘原判決不當，惟查：本件業經原判決逐一剖析，參互審
    酌，且被告甲○○所受之傷害程度較乙○○為重，又原審已
    就量刑事由妥為斟酌，於法定刑範圍內量刑，應認屬適當，
    是檢察官上訴為無理由，而被告乙○○前後不一之上訴理由
    ，顯係卸責之詞，亦無理由，均應予駁回。
、被告無罪部分（被告甲○○被訴傷害丙○○部分）：
一、公訴意旨另以：被告甲○○於97年4月20日8時30分許，因不
    滿其兄丙○○翻修房舍，竟基於傷害之犯意，出手毆打丙○○，致丙○○受有左顴左眉毛處凹陷外傷之傷害，因認被告
    甲○○此部分涉有刑法第277條第1項傷害罪嫌。
二、公訴人認被告涉有上開傷害犯行，係以告訴人丙○○之指訴
    及卷附丙○○於97年 5月23日至杏和醫院就診後開立之診斷
    證明書 1紙為主要論據。訊據被告甲○○堅詞否認有傷害告
    訴人丙○○之犯行，並辯稱：當時係丙○○要打伊，伊只有
    用手揮開，並無毆打丙○○等語。
三、按犯罪事實應依證據認定之，無證據不得認定犯罪事實；不
    能證明被告犯罪者，應諭知無罪之判決，刑事訴訟法第 154
    條第 2項、第301條第1項分別定有明文。又刑事訴訟法上認
    定犯罪事實所憑之證據，雖不以直接證據為限，間接證據亦
    包括在內，然而無論直接證據或間接證據，其為訴訟上之證
    明，須於通常一般之人均不致有所懷疑，而得確信其為真實
    之程度者，始得據為有罪之認定，惟採用間接證據時，必其
    所成立之證據，在直接關係上，雖僅足以證明他項事實，而
    採此他項事實，本於推理之作用，足以證明待證事項者，方
    為合法，若係憑空之推想，則尚非間接證據，且如未發現相
    當證據，或證據不足以證明，自不能以推測或擬制之方法，
    以為裁判之基礎，又告訴人之告訴，係以使被告受刑事訴追
    為目的，是其陳述是否與事實相符，仍應調查其他證據以資
    審認（最高法院76年台上字第4986號、32年上字第67號、40
    年台上字第86號、52年台上字第1300號判例參照）。
四、經查：
  (一)告訴人丙○○前於97年 5月23日至杏和醫院就診，經該院醫
    師診斷受有左眉毛處凹陷外傷，有杏和醫院出具之診斷證明
    書（見警卷第24頁）及該院97年 8月17日杏和（97）地方法
    院字第 1號函檢送之病歷卡、急診病歷等資料在卷可佐（見
    原審卷第49─52頁）。再告訴人丙○○於就診時關於其傷害
    造成之時間為何，依杏和醫院檢送之上開病歷資料中，於急
    診病歷關於病人主訴部分記載為：「5 月20日與弟弟吵架，
    打傷左眼致一處瘀青」（見原審卷第21頁），惟於病歷中醫
    師診斷記載告訴人主張受傷之時間為「97/ 4/20」（見原審
    卷第21頁背面），再於處方病歷中關於告訴人主訴記載為：
    「this man was mauled by his brother using fist over
    Lt zygoma Lt temporal area since 97/4/20 with pain a
    nd  discomfort」（見原審卷第52頁），再據告訴人丙○○
    於原審審理中證述於醫師診斷之過程中，伊向醫師說明受傷
    之時間為97年 4月20日等語（見原審卷第133、135頁），足
    見上開急診病歷中關於5月20日之記載，應係4月20日之誤載
    。
  (二)雖告訴人丙○○於97年 5月23日至醫院就診時，主張遭毆打
    之時間為97年 4月20日，另依證人李銘章與被告乙○○於原
    審審理中之證述，均一致證述被告甲○○握拳毆打告訴人左
    眼部位（見原審卷第127、139頁）。但據在場證人藍三郎於
    原審審理中證稱：甲○○朝丙○○走過去，要打丙○○，手
    握拳舉起來，有要揮的動作，但還沒有打到，乙○○就趕過
    去了等語（見原審卷第 123頁），以證人藍三郎與本件雙方
    並無仇怨，亦無任何利害關係，僅係單純受通知後至現場察
    看，進而目睹本件糾紛之經過，則其證言當無偏袒任何一方
    之理。再以本件衝突過後，被告乙○○隨即前往醫院驗傷，
    如告訴人丙○○有遭被告甲○○毆打成傷，為何不帶同告訴
    人丙○○一併前往醫院驗傷。卻遲至被告甲○○於97年5月2
    1 日向宜蘭縣政府警察局礁溪分局提出傷害告訴後，告訴人
    丙○○始於同年月23日至杏和醫院驗傷，此時距97年 4月20
    日糾紛後已逾 1月。依上所述，在場證人藍三郎既稱並無目
    睹被告甲○○毆打告訴人丙○○，且據告訴人丙○○所提醫
    院診斷證明書，其就診時間距糾紛發生之時間已有相當時日
    ，告訴人丙○○所受傷害是否與被告甲○○相關，即有疑義
    ，依「罪疑惟輕」原則，自應為被告甲○○有利之認定。綜
    上所述，公訴人所舉之證據，不足以證明被告甲○○確有傷
    害告訴人丙○○之犯行。此外復查無任何積極證據，足認被
    告甲○○確有公訴人所指傷害告訴人丙○○犯行，不能證明
    被告甲○○此部分犯罪。原審為被告甲○○此部分無罪之諭
    知，核無不合。檢察官上訴仍執陳詞，指摘原判決不當，為
    無理由，應予駁回。
據上論斷，應依刑事訴訟法第 368條，判決如主文。
本案經檢察官許仲瑩到庭執行職務。
中    華    民    國    98    年    1     月    23    日
                  刑事第六庭審判長法  官  林堭儀
                                  法  官  吳淑惠
                                  法  官  張明松
以上正本證明與原本無異。
不得上訴。
                                  書記官  蔡棟樑
中    華    民    國    98    年    1     月    23    日
附錄：本案論罪科刑法條全文
刑法第277條第1項：
傷害人之身體或健康者，處3年以下有期徒刑、拘役或1千元以下
罰金。


司法院資訊處製作；財團法人民間司法改革基金會備份。
